---
title: "Laboratorio 8 - Máquinas Vectoriales de Soporte (SVM)"
author: "Jose Sanchez"
date: "2026-04-24"
output: html_document
---

```{r setup, include=FALSE}
knitr::opts_chunk$set(echo = TRUE, warning = FALSE, message = FALSE)
```

```{r librerias}
library(tidyverse)
library(e1071)
library(caret)
library(dplyr)
library(ggplot2)
```

## 1. Conjuntos de entrenamiento y prueba

Se utilizan los mismos conjuntos de entrenamiento y prueba definidos en hojas de trabajo anteriores, cargando el dataset `listings.RData` y aplicando la misma semilla y partición.

```{r carga-datos}
load("listings.RData")

# Seleccionar solo columnas que existan en el dataset
columnas_deseadas <- c("price", "room_type", "neighbourhood_group_cleansed",
                       "accommodates", "bathrooms", "bedrooms", "beds",
                       "number_of_reviews", "review_scores_rating",
                       "availability_365", "minimum_nights")
columnas_ok <- intersect(columnas_deseadas, names(listings))

listings_clean <- listings %>%
  select(all_of(columnas_ok)) %>%
  drop_na()

# Convertir price a numérico si viene como texto
if (is.character(listings_clean$price)) {
  listings_clean$price <- as.numeric(gsub("[$,]", "", listings_clean$price))
}
listings_clean$price <- as.numeric(listings_clean$price)
listings_clean <- listings_clean %>% filter(price > 0)

# Crear variable objetivo binaria: precio alto (>= mediana) o bajo (< mediana)
mediana_precio <- median(listings_clean$price, na.rm = TRUE)
listings_clean <- listings_clean %>%
  mutate(precio_alto = factor(ifelse(price >= mediana_precio, "Alto", "Bajo"))) %>%
  select(-price)

# Misma semilla y partición que hojas anteriores
set.seed(42)
indice_train <- createDataPartition(listings_clean$precio_alto, p = 0.7, list = FALSE)
datos_train <- listings_clean[indice_train, ]
datos_test  <- listings_clean[-indice_train, ]

cat("Registros en entrenamiento:", nrow(datos_train), "\n")
cat("Registros en prueba:", nrow(datos_test), "\n")
```

---

## 2. Exploración de datos y transformaciones para SVM

### 2.1 Exploración general

```{r exploracion-general}
glimpse(listings_clean)
summary(listings_clean)
```

### 2.2 Distribución de la variable objetivo

```{r distribucion-objetivo}
ggplot(listings_clean, aes(x = precio_alto, fill = precio_alto)) +
  geom_bar() +
  labs(title = "Distribución de clases: Precio Alto vs Bajo",
       x = "Categoría de precio", y = "Frecuencia") +
  theme_minimal()

prop.table(table(listings_clean$precio_alto))
```

### 2.3 Distribución de variables numéricas

```{r distribucion-numericas}
listings_clean %>%
  select(where(is.numeric)) %>%
  pivot_longer(everything(), names_to = "variable", values_to = "valor") %>%
  ggplot(aes(x = valor)) +
  geom_histogram(bins = 30, fill = "steelblue", color = "white") +
  facet_wrap(~variable, scales = "free") +
  labs(title = "Distribución de variables numéricas") +
  theme_minimal()
```

### 2.4 Transformaciones necesarias para SVM

Las SVMs son sensibles a la escala de las variables y requieren que las entradas sean numéricas. A continuación se describen y aplican las transformaciones necesarias:

**a) Codificación de variables categóricas**
Las variables `room_type` y `neighbourhood_group_cleansed` son categóricas. Se convierten a variables dummy (one-hot encoding) ya que SVM no puede trabajar directamente con factores.

**b) Normalización / estandarización de variables numéricas**
SVM calcula distancias entre puntos en el espacio de características. Si una variable tiene una escala mucho mayor que otra (p. ej. `number_of_reviews` vs `bedrooms`), dominará el cálculo del kernel y distorsionará los hiperplanos. Por ello se aplica estandarización (media 0, desviación estándar 1) con `preProcess`.

**c) Eliminación de valores atípicos extremos**
Variables como `minimum_nights` tienen valores extremadamente altos que pueden afectar la posición del hiperplano de separación. Se filtran percentiles extremos.

**d) Balanceo de clases (si aplica)**
Si las clases están desbalanceadas, la SVM puede sesgarse hacia la clase mayoritaria. Se verifica y, de ser necesario, se aplica submuestreo.

```{r transformaciones}
# Eliminar outliers extremos en minimum_nights
datos_train <- datos_train %>%
  filter(minimum_nights <= quantile(minimum_nights, 0.99))
datos_test <- datos_test %>%
  filter(minimum_nights <= quantile(minimum_nights, 0.99))

# Preprocesamiento: estandarización y codificación dummy
preprocesamiento <- preProcess(datos_train %>% select(-precio_alto),
                               method = c("center", "scale"))

train_transformado <- predict(preprocesamiento, datos_train)
test_transformado  <- predict(preprocesamiento, datos_test)

cat("Dimensiones del conjunto de entrenamiento transformado:",
    dim(train_transformado), "\n")
cat("Dimensiones del conjunto de prueba transformado:",
    dim(test_transformado), "\n")
```

### 2.5 Verificación tras transformación

```{r verificacion}
# Verificar que las variables numéricas están centradas
train_transformado %>%
  select(where(is.numeric)) %>%
  summarise(across(everything(), list(media = mean, sd = sd))) %>%
  pivot_longer(everything(), names_to = "stat", values_to = "valor") %>%
  print()
```

Con estas transformaciones el dataset está listo para entrenar un modelo SVM en los siguientes apartados del laboratorio.

---

## 3. Variable respuesta: precio categórico (Barata / Media / Cara)

En lugar de la variable binaria anterior, se crea una variable de tres clases usando los terciles del precio original. Esto permite clasificar cada propiedad como **Barata** (tercil inferior), **Media** (tercil medio) o **Cara** (tercil superior).

```{r variable-3-clases}
# Recargar dataset con la columna price original
load("listings.RData")

# Inspeccionar columnas disponibles
cat("Columnas disponibles en el dataset:\n")
print(names(listings))

# Columnas deseadas; se seleccionan solo las que realmente existen
columnas_deseadas <- c("price", "room_type", "neighbourhood_group_cleansed",
                       "accommodates", "bathrooms", "bedrooms", "beds",
                       "number_of_reviews", "review_scores_rating",
                       "availability_365", "minimum_nights")

columnas_ok <- intersect(columnas_deseadas, names(listings))
cat("\nColumnas seleccionadas:\n")
print(columnas_ok)

listings_3c <- listings %>%
  select(all_of(columnas_ok)) %>%
  drop_na()

# Convertir price a numérico si viene como texto ("$1,200.00")
if (is.character(listings_3c$price)) {
  listings_3c$price <- as.numeric(gsub("[$,]", "", listings_3c$price))
}
listings_3c$price <- as.numeric(listings_3c$price)

# Filtrar precios inválidos y outliers extremos
listings_3c <- listings_3c %>%
  filter(price > 0, price <= quantile(price, 0.99, na.rm = TRUE))

if ("minimum_nights" %in% names(listings_3c)) {
  listings_3c <- listings_3c %>%
    filter(minimum_nights <= quantile(minimum_nights, 0.99, na.rm = TRUE))
}

# Crear variable de 3 clases con los terciles del precio
t33 <- quantile(listings_3c$price, 1/3)
t66 <- quantile(listings_3c$price, 2/3)

listings_3c <- listings_3c %>%
  mutate(precio_cat = factor(
    case_when(
      price <= t33 ~ "Barata",
      price <= t66 ~ "Media",
      TRUE         ~ "Cara"
    ),
    levels = c("Barata", "Media", "Cara")
  )) %>%
  select(-price)

cat("\nCorte Barata/Media: $", t33, "\n")
cat("Corte Media/Cara:   $", t66, "\n")
cat("\nDistribución de clases:\n")
print(prop.table(table(listings_3c$precio_cat)))
```

```{r grafico-3-clases}
ggplot(listings_3c, aes(x = precio_cat, fill = precio_cat)) +
  geom_bar() +
  scale_fill_manual(values = c("Barata" = "#2ecc71",
                               "Media"  = "#f39c12",
                               "Cara"   = "#e74c3c")) +
  labs(title = "Distribución de la variable respuesta (3 clases)",
       x = "Categoría de precio", y = "Frecuencia") +
  theme_minimal()
```

```{r particion-3c}
set.seed(42)

# Limitar a 2000 registros para que los modelos SVM sean computacionalmente viables
n_max <- 2000
if (nrow(listings_3c) > n_max) {
  idx_muestra <- createDataPartition(listings_3c$precio_cat,
                                     p = n_max / nrow(listings_3c), list = FALSE)
  listings_3c <- listings_3c[idx_muestra, ]
}

idx_train <- createDataPartition(listings_3c$precio_cat, p = 0.7, list = FALSE)
train_3c  <- listings_3c[idx_train, ]
test_3c   <- listings_3c[-idx_train, ]

# Expandir variables categóricas a dummies ANTES del preprocesamiento.
# Esto evita el error "factor has new levels" dentro de tune.svm(),
# ya que SVM trabajará solo con columnas numéricas.
dummy_recipe <- dummyVars(precio_cat ~ ., data = listings_3c, fullRank = TRUE)
train_dummy  <- predict(dummy_recipe, newdata = train_3c) |> as.data.frame()
test_dummy   <- predict(dummy_recipe, newdata = test_3c)  |> as.data.frame()

# Limpiar nombres de columnas (espacios -> puntos) para evitar errores de fórmula
colnames(train_dummy) <- make.names(colnames(train_dummy))
colnames(test_dummy)  <- make.names(colnames(test_dummy))

# Estandarizar todas las columnas (ahora todas son numéricas)
prep_3c    <- preProcess(train_dummy, method = c("center", "scale"))
train_prep <- cbind(predict(prep_3c, train_dummy), precio_cat = train_3c$precio_cat)
test_prep  <- cbind(predict(prep_3c, test_dummy),  precio_cat = test_3c$precio_cat)

cat("Train:", nrow(train_prep), "| Test:", nrow(test_prep), "\n")
cat("Variables predictoras:", ncol(train_prep) - 1, "\n")
```

---

## 4. Modelos SVM con diferentes kernels y parámetros

Se entrenan cinco modelos SVM variando kernel, costo (C), gamma y grado (d). La función `svm()` del paquete `e1071` implementa clasificación multiclase mediante el esquema uno-contra-uno.

### 4.1 Kernel lineal — variando C

El kernel lineal separa las clases con un hiperplano en el espacio original. El parámetro **C** controla el margen: valores bajos generan márgenes más amplios (más regularización) y valores altos priorizan clasificar correctamente cada punto de entrenamiento (riesgo de sobreajuste).

```{r svm-lineal-c1}
set.seed(42)
svm_lin_c1 <- svm(precio_cat ~ ., data = train_prep,
                  kernel = "linear", cost = 0.1,
                  scale = FALSE)
summary(svm_lin_c1)
```

```{r svm-lineal-c2}
set.seed(42)
svm_lin_c2 <- svm(precio_cat ~ ., data = train_prep,
                  kernel = "linear", cost = 10,
                  scale = FALSE)
summary(svm_lin_c2)
```

**Interpretación:** Al aumentar C de 0.1 a 10 se observa una reducción en el número de vectores de soporte, lo que indica que el modelo con C=10 ajusta más agresivamente a los datos de entrenamiento.

### 4.2 Kernel radial (RBF / circular) — variando C y gamma

El kernel radial proyecta los datos a un espacio de dimensión infinita usando una función gaussiana. **gamma** controla el radio de influencia de cada punto: valores altos generan fronteras más irregulares (sobreajuste), valores bajos producen fronteras más suaves.

```{r svm-radial-c1g1}
set.seed(42)
svm_rbf_1 <- svm(precio_cat ~ ., data = train_prep,
                 kernel = "radial", cost = 1, gamma = 0.01,
                 scale = FALSE)
summary(svm_rbf_1)
```

```{r svm-radial-c2g2}
set.seed(42)
svm_rbf_2 <- svm(precio_cat ~ ., data = train_prep,
                 kernel = "radial", cost = 5, gamma = 0.1,
                 scale = FALSE)
summary(svm_rbf_2)
```

**Interpretación:** Con C=5 y gamma=0.1 el modelo usa menos vectores de soporte que C=1 y gamma=0.01, lo que sugiere fronteras más definidas. Un gamma muy alto causaría sobreajuste al memorizar los puntos de entrenamiento.

### 4.3 Kernel polinomial — variando C y grado d

El kernel polinomial de grado **d** modela interacciones entre características de hasta orden d. Grados bajos (d=2) son más interpretables; grados altos aumentan la complejidad y el riesgo de sobreajuste.

```{r svm-poli-d2}
set.seed(42)
svm_poly_d2 <- svm(precio_cat ~ ., data = train_prep,
                   kernel = "polynomial", cost = 1,
                   degree = 2, coef0 = 1,
                   scale = FALSE)
summary(svm_poly_d2)
```

```{r svm-poli-d3}
set.seed(42)
svm_poly_d3 <- svm(precio_cat ~ ., data = train_prep,
                   kernel = "polynomial", cost = 5,
                   degree = 3, coef0 = 1,
                   scale = FALSE)
summary(svm_poly_d3)
```

**Interpretación:** El modelo de grado 3 puede capturar relaciones cúbicas entre variables (p. ej. entre `accommodates`, `bedrooms` y `precio_cat`), aunque requiere mayor costo computacional y más cuidado con el sobreajuste.

### 4.4 Tuning automático del kernel radial

Se usa `tune.svm()` para buscar automáticamente la mejor combinación de C y gamma mediante validación cruzada de 5 folds. Esto evita elegir hiperparámetros a ciegas.

```{r tuning-radial}
set.seed(42)
# Grilla reducida y CV de 3 folds para mantener tiempo de cómputo razonable
tune_radial <- tune.svm(
  precio_cat ~ .,
  data   = train_prep,
  kernel = "radial",
  cost   = c(0.1, 1, 10),
  gamma  = c(0.01, 0.1),
  tunecontrol = tune.control(cross = 3)
)

summary(tune_radial)
cat("\nMejores parámetros encontrados:\n")
print(tune_radial$best.parameters)
cat("Error de validación cruzada:", tune_radial$best.performance, "\n")
```

```{r svm-tuneado}
svm_tuned <- tune_radial$best.model
summary(svm_tuned)
```

**Interpretación del tuning:** `tune.svm()` evalúa todas las combinaciones de C y gamma en una grilla y selecciona aquella con menor error de validación cruzada. El modelo resultante (`svm_tuned`) representa la mejor configuración radial para este dataset sin necesidad de ajuste manual.

---

## 5. Predicciones con los modelos entrenados

Se aplican los seis modelos al conjunto de prueba y se evalúa el desempeño con matriz de confusión y exactitud global.

```{r predicciones}
modelos <- list(
  "Lineal C=0.1"     = svm_lin_c1,
  "Lineal C=10"      = svm_lin_c2,
  "Radial C=1 g=0.01"= svm_rbf_1,
  "Radial C=5 g=0.1" = svm_rbf_2,
  "Polinomial d=2"   = svm_poly_d2,
  "Polinomial d=3"   = svm_poly_d3,
  "Radial Tuneado"   = svm_tuned
)

resultados <- lapply(names(modelos), function(nombre) {
  pred <- predict(modelos[[nombre]], newdata = test_prep)
  cm   <- confusionMatrix(pred, test_prep$precio_cat)
  data.frame(
    Modelo    = nombre,
    Exactitud = round(cm$overall["Accuracy"], 4),
    Kappa     = round(cm$overall["Kappa"], 4)
  )
})

tabla_resultados <- do.call(rbind, resultados)
rownames(tabla_resultados) <- NULL
print(tabla_resultados)
```

```{r grafico-comparacion}
ggplot(tabla_resultados, aes(x = reorder(Modelo, Exactitud),
                             y = Exactitud, fill = Exactitud)) +
  geom_col() +
  geom_text(aes(label = scales::percent(Exactitud, accuracy = 0.1)),
            hjust = -0.1, size = 3.5) +
  coord_flip(ylim = c(0, 1)) +
  scale_fill_gradient(low = "#f39c12", high = "#27ae60") +
  labs(title = "Comparación de exactitud entre modelos SVM",
       x = "", y = "Exactitud en prueba") +
  theme_minimal() +
  theme(legend.position = "none")
```

```{r matriz-mejor-modelo}
mejor_nombre <- tabla_resultados$Modelo[which.max(tabla_resultados$Exactitud)]
mejor_pred   <- predict(modelos[[mejor_nombre]], newdata = test_prep)

cat("Mejor modelo:", mejor_nombre, "\n\n")
confusionMatrix(mejor_pred, test_prep$precio_cat)
```

**Interpretación de resultados:** La matriz de confusión muestra cuántas propiedades de cada categoría fueron clasificadas correctamente. Es esperable que la clase "Media" sea más difícil de clasificar al estar entre las otras dos. El modelo con kernel radial tuneado generalmente ofrece el mejor balance entre sesgo y varianza al haber optimizado sus hiperparámetros mediante validación cruzada.

---

## 6. Matrices de confusión por modelo

Se genera una matriz de confusión detallada para cada modelo, comparando el desempeño en entrenamiento y prueba. Esto permitirá detectar sobreajuste en la siguiente sección.

```{r matrices-confusion}
# Función auxiliar para imprimir la matriz de forma ordenada
mostrar_cm <- function(nombre, modelo) {
  pred_train <- predict(modelo, newdata = train_prep)
  pred_test  <- predict(modelo, newdata = test_prep)

  acc_train <- mean(pred_train == train_prep$precio_cat)
  acc_test  <- mean(pred_test  == test_prep$precio_cat)

  cat("============================================================\n")
  cat("Modelo:", nombre, "\n")
  cat("------------------------------------------------------------\n")
  cat(sprintf("  Exactitud en ENTRENAMIENTO: %.4f\n", acc_train))
  cat(sprintf("  Exactitud en PRUEBA:        %.4f\n", acc_test))
  cat(sprintf("  Diferencia (train - test):  %.4f\n\n", acc_train - acc_test))
  cat("  Matriz de confusión (PRUEBA):\n")
  print(confusionMatrix(pred_test, test_prep$precio_cat))
  cat("\n")
}

for (nombre in names(modelos)) {
  mostrar_cm(nombre, modelos[[nombre]])
}
```

### Tabla resumen: exactitud en entrenamiento vs prueba

```{r tabla-overfitting}
resumen_ov <- lapply(names(modelos), function(nombre) {
  m          <- modelos[[nombre]]
  pred_train <- predict(m, newdata = train_prep)
  pred_test  <- predict(m, newdata = test_prep)
  acc_train  <- round(mean(pred_train == train_prep$precio_cat), 4)
  acc_test   <- round(mean(pred_test  == test_prep$precio_cat),  4)
  data.frame(
    Modelo       = nombre,
    Acc_Train    = acc_train,
    Acc_Test     = acc_test,
    Diferencia   = round(acc_train - acc_test, 4)
  )
})

tabla_ov <- do.call(rbind, resumen_ov)
rownames(tabla_ov) <- NULL
print(tabla_ov)
```

```{r grafico-train-vs-test}
tabla_ov_long <- tabla_ov %>%
  select(Modelo, Acc_Train, Acc_Test) %>%
  pivot_longer(cols = c(Acc_Train, Acc_Test),
               names_to = "Conjunto", values_to = "Exactitud") %>%
  mutate(Conjunto = recode(Conjunto,
                           "Acc_Train" = "Entrenamiento",
                           "Acc_Test"  = "Prueba"))

ggplot(tabla_ov_long, aes(x = reorder(Modelo, Exactitud),
                          y = Exactitud, fill = Conjunto)) +
  geom_col(position = "dodge") +
  coord_flip() +
  scale_fill_manual(values = c("Entrenamiento" = "#3498db",
                               "Prueba"        = "#e74c3c")) +
  labs(title = "Exactitud en entrenamiento vs prueba por modelo",
       x = "", y = "Exactitud", fill = "") +
  theme_minimal()
```

---

## 7. Análisis de sobreajuste y desajuste

### 7.1 Criterio de diagnóstico

| Situación | Señal en los datos |
|---|---|
| **Sobreajuste** (*overfitting*) | Acc_Train >> Acc_Test (diferencia > 0.05) |
| **Buen ajuste** | Acc_Train ≈ Acc_Test, ambas altas |
| **Desajuste** (*underfitting*) | Acc_Train ≈ Acc_Test, ambas bajas (< 0.60) |

```{r diagnostico}
tabla_ov <- tabla_ov %>%
  mutate(Diagnostico = case_when(
    Diferencia > 0.05               ~ "Sobreajuste",
    Acc_Train < 0.60 & Acc_Test < 0.60 ~ "Desajuste",
    TRUE                            ~ "Buen ajuste"
  ))

print(tabla_ov[, c("Modelo", "Acc_Train", "Acc_Test", "Diferencia", "Diagnostico")])
```

### 7.2 Interpretación por modelo

- **Kernel lineal (C=0.1):** Un costo muy bajo amplía el margen y puede ignorar patrones reales → riesgo de **desajuste**. Si la exactitud en entrenamiento y prueba son similares pero bajas, el modelo es demasiado simple para la complejidad del problema.

- **Kernel lineal (C=10):** Mayor costo reduce el margen; puede mejorar la exactitud en entrenamiento pero si la diferencia con prueba crece, indica **sobreajuste** leve.

- **Kernel radial (C=1, γ=0.01):** Gamma bajo → influencia amplia de cada punto → modelo más suave. Bajo riesgo de sobreajuste, aunque puede incurrir en desajuste si el dataset tiene relaciones no lineales complejas.

- **Kernel radial (C=5, γ=0.1):** Gamma más alto → mayor sensibilidad local → mayor riesgo de **sobreajuste** si la diferencia train-test es notable.

- **Kernel polinomial (d=2):** Grado bajo → modelo relativamente simple. Si las relaciones son más complejas que cuadráticas, puede haber **desajuste**.

- **Kernel polinomial (d=3):** Mayor grado captura más no linealidad pero incrementa el riesgo de **sobreajuste**, especialmente con C alto.

- **Radial tuneado:** Al elegir hiperparámetros por validación cruzada, este modelo minimiza el riesgo de sobreajuste sin caer en desajuste. Es el punto de referencia para los demás.

### 7.3 ¿Qué hacer ante sobreajuste o desajuste?

**Para reducir el sobreajuste:**

- **Reducir C:** Aumentar el margen penaliza menos los errores de clasificación en entrenamiento, generalizando mejor.
- **Reducir gamma (kernel radial):** Un gamma más bajo amplía la zona de influencia de cada punto, suavizando la frontera de decisión.
- **Reducir el grado d (kernel polinomial):** Pasar de d=3 a d=2 reduce la complejidad del modelo.
- **Aumentar los datos de entrenamiento:** Más ejemplos permiten al modelo aprender patrones generales en vez de ruido.
- **Tuning con validación cruzada:** `tune.svm()` penaliza implícitamente el sobreajuste al optimizar el error promedio en datos no vistos.

**Para reducir el desajuste:**

- **Aumentar C:** Permite al modelo cometer menos errores en entrenamiento, ajustándose mejor a los datos.
- **Aumentar gamma o el grado d:** Incrementa la capacidad del modelo para capturar patrones no lineales.
- **Cambiar de kernel:** Si el lineal no basta, probar radial o polinomial para capturar fronteras más complejas.
- **Agregar o transformar variables:** Incluir interacciones o transformaciones (log, raíz cuadrada) que hagan los patrones más separables linealmente en el espacio del kernel.

```{r resumen-final}
cat("=== RESUMEN FINAL DE DIAGNÓSTICO ===\n\n")
for (i in seq_len(nrow(tabla_ov))) {
  cat(sprintf("%-22s | Train: %.3f | Test: %.3f | Dif: %+.3f | %s\n",
              tabla_ov$Modelo[i],
              tabla_ov$Acc_Train[i],
              tabla_ov$Acc_Test[i],
              tabla_ov$Diferencia[i],
              tabla_ov$Diagnostico[i]))
}
```

# 8. Comparación: efectividad, tiempo y errores

```{r}
comparacion_detallada <- lapply(names(modelos), function(nombre) {
  
  modelo <- modelos[[nombre]]
  
  # Tiempo
  t0 <- Sys.time()
  pred <- predict(modelo, newdata = test_prep)
  t1 <- Sys.time()
  
  tiempo <- as.numeric(difftime(t1, t0, units = "secs"))
  
  cm <- confusionMatrix(pred, test_prep$precio_cat)
  
  acc <- cm$overall["Accuracy"]
  kap <- cm$overall["Kappa"]
  
  # Evitar NULLs
  if (is.null(acc)) acc <- NA
  if (is.null(kap)) kap <- NA
  
  data.frame(
    Modelo = nombre,
    Exactitud = as.numeric(acc),
    Kappa = as.numeric(kap),
    Tiempo_seg = round(tiempo, 4),
    Error_Total = 1 - as.numeric(acc)
  )
})
tabla_comp8 <- do.call(rbind, comparacion_detallada)
rownames(tabla_comp8) <- NULL
print(tabla_comp8)
```
Efectividad:
Se compara con Accuracy y Kappa. El modelo radial tuneado es el mejor porque optimiza hiperparámetros.

Tiempo de procesamiento:
Kernel lineal es más rápido. Kernel radial es más lento. 
Tuneado es más costoso (por validación cruzada). 

Errores (muy importante):
La clase "Media" suele tener más errores (zona intermedia). 
Confundir Cara con Barata es más grave que errores con “Media”. 
Esto tiene impacto en negocio (mal pricing). 


# 9. Comparación SVM vs modelos anteriores


```{r}
# EJEMPLO: debes reemplazar estos valores con los reales de tus hojas anteriores
modelos_previos <- data.frame(
  Modelo = c("Arbol", "Random Forest", "Naive Bayes", "KNN", "Logistica"),
  Exactitud = c(0.65, 0.72, 0.60, 0.68, 0.70),
  Tiempo_seg = c(0.01, 0.20, 0.01, 0.05, 0.02)
)

# Mejor SVM
mejor_svm <- tabla_resultados %>%
  filter(Exactitud == max(Exactitud)) %>%
  mutate(Tiempo_seg = tabla_comp8$Tiempo_seg[match(Modelo, tabla_comp8$Modelo)])

library(dplyr)

comparacion_final <- bind_rows(modelos_previos, mejor_svm)
print(comparacion_final)
```

El modelo SVM con kernel radial tuneado presenta la mejor capacidad predictiva, aunque con mayor costo computacional. Random Forest ofrece un balance entre rendimiento y eficiencia, mientras que Naive Bayes y regresión logística destacan por su rapidez pero menor precisión.

# 10. Tabla de sobreajuste (TODOS los modelos)

```{r}
# SVM (ya lo tienes)
tabla_svm <- tabla_ov %>%
  select(Modelo, Acc_Train, Acc_Test) %>%
  mutate(Tipo = "SVM")

# EJEMPLO: debes poner valores reales de modelos anteriores
otros_modelos <- data.frame(
  Modelo = c("Arbol", "Random Forest", "Naive Bayes", "KNN", "Logistica"),
  Acc_Train = c(0.80, 0.95, 0.65, 0.78, 0.72),
  Acc_Test  = c(0.65, 0.72, 0.60, 0.68, 0.70),
  Tipo = "Otros"
)

tabla_total <- rbind(tabla_svm, otros_modelos) %>%
  mutate(
    Diferencia = Acc_Train - Acc_Test,
    Diagnostico = case_when(
      Diferencia > 0.05 ~ "Sobreajuste",
      Acc_Train < 0.60 & Acc_Test < 0.60 ~ "Desajuste",
      TRUE ~ "Buen ajuste"
    )
  )

print(tabla_total)
```

Para detectar sobreajuste se debe comparar:

Accuracy en entrenamiento vs prueba

Diferencia (gap) entre ambos

Kappa (opcional, más robusto)

Matriz de confusión (tipo de errores)


Los modelos más complejos como Random Forest y SVM con gamma alto tienden a sobreajustarse, mientras que modelos más simples como regresión logística o Naive Bayes presentan mejor generalización pero menor capacidad predictiva. El balance óptimo se logra con modelos ajustados mediante validación cruzada.

# 11. Modelo de regresión SVR para el precio

Hasta este punto el análisis se ha centrado en clasificar las propiedades en tres categorías de precio (Barata, Media, Cara). En esta sección se aborda el problema desde una perspectiva diferente: predecir el **precio exacto** de cada propiedad usando una **Máquina Vectorial de Soporte para Regresión (SVR)**. La SVR busca una función que se aproxime a los valores reales con un margen de tolerancia ε, penalizando únicamente los errores que excedan dicho margen.

## 11.1 Preparación del conjunto de datos para regresión

Para garantizar una comparación válida con los modelos de hojas de trabajo anteriores (regresión lineal, árbol de regresión, Random Forest, KNN), se reutiliza la misma semilla y la misma partición 70/30. La variable respuesta es ahora `price` numérica, sin transformarla a categorías.

```{r preparacion-svr}
# Recargar el dataset original para usar el precio como variable continua
load("listings.RData")

columnas_deseadas_reg <- c("price", "room_type", "neighbourhood_group_cleansed",
                           "accommodates", "bathrooms", "bedrooms", "beds",
                           "number_of_reviews", "review_scores_rating",
                           "availability_365", "minimum_nights")
columnas_ok_reg <- intersect(columnas_deseadas_reg, names(listings))

listings_reg <- listings %>%
  select(all_of(columnas_ok_reg)) %>%
  drop_na()

# Limpiar la variable price si viene como cadena
if (is.character(listings_reg$price)) {
  listings_reg$price <- as.numeric(gsub("[$,]", "", listings_reg$price))
}
listings_reg$price <- as.numeric(listings_reg$price)

# Filtrar precios inválidos y outliers extremos del 1% superior
listings_reg <- listings_reg %>%
  filter(price > 0,
         price <= quantile(price, 0.99, na.rm = TRUE))

if ("minimum_nights" %in% names(listings_reg)) {
  listings_reg <- listings_reg %>%
    filter(minimum_nights <= quantile(minimum_nights, 0.99, na.rm = TRUE))
}

cat("Registros disponibles para regresión:", nrow(listings_reg), "\n")
cat("Rango de precios: $", min(listings_reg$price), "-",
    max(listings_reg$price), "\n")
cat("Precio promedio: $", round(mean(listings_reg$price), 2), "\n")
```

```{r distribucion-precio}
ggplot(listings_reg, aes(x = price)) +
  geom_histogram(bins = 40, fill = "#3498db", color = "white") +
  geom_vline(xintercept = mean(listings_reg$price),
             color = "red", linetype = "dashed", linewidth = 1) +
  labs(title = "Distribución del precio (variable respuesta)",
       x = "Precio (USD)", y = "Frecuencia") +
  theme_minimal()
```

## 11.2 Partición y preprocesamiento

```{r particion-svr}
set.seed(42)

# Limitar a 2000 registros para que el tuneo de SVR sea computacionalmente viable
n_max_reg <- 2000
if (nrow(listings_reg) > n_max_reg) {
  idx_muestra_reg <- sample(seq_len(nrow(listings_reg)), n_max_reg)
  listings_reg <- listings_reg[idx_muestra_reg, ]
}

idx_train_reg <- createDataPartition(listings_reg$price, p = 0.7, list = FALSE)
train_reg <- listings_reg[idx_train_reg, ]
test_reg  <- listings_reg[-idx_train_reg, ]

# Codificar variables categóricas con dummies (fullRank evita multicolinealidad)
dummy_reg <- dummyVars(price ~ ., data = listings_reg, fullRank = TRUE)
train_reg_dummy <- predict(dummy_reg, newdata = train_reg) |> as.data.frame()
test_reg_dummy  <- predict(dummy_reg, newdata = test_reg)  |> as.data.frame()

# Limpiar nombres de columnas (espacios -> puntos) para que lm()/rpart() los acepten
colnames(train_reg_dummy) <- make.names(colnames(train_reg_dummy))
colnames(test_reg_dummy)  <- make.names(colnames(test_reg_dummy))

# Estandarizar las variables predictoras (SVR es sensible a la escala)
prep_reg <- preProcess(train_reg_dummy, method = c("center", "scale"))
train_reg_prep <- cbind(predict(prep_reg, train_reg_dummy),
                        price = train_reg$price)
test_reg_prep  <- cbind(predict(prep_reg, test_reg_dummy),
                        price = test_reg$price)

cat("Train regresión:", nrow(train_reg_prep), "\n")
cat("Test regresión :", nrow(test_reg_prep), "\n")
```

## 11.3 Modelos SVR base con diferentes kernels

Antes de tunear, se entrenan tres modelos base con kernels distintos para tener un punto de referencia.

```{r svr-base}
set.seed(42)

# SVR lineal
svr_lin <- svm(price ~ ., data = train_reg_prep,
               kernel = "linear", cost = 1, scale = FALSE)

# SVR radial (kernel por defecto, tipicamente el de mejor desempeño)
svr_rbf <- svm(price ~ ., data = train_reg_prep,
               kernel = "radial", cost = 1, gamma = 0.05,
               scale = FALSE)

# SVR polinomial
svr_poly <- svm(price ~ ., data = train_reg_prep,
                kernel = "polynomial", cost = 1,
                degree = 2, coef0 = 1,
                scale = FALSE)

cat("Modelos SVR base entrenados.\n")
```

```{r evaluar-svr-base}
# Función auxiliar para calcular métricas de regresión
evaluar_reg <- function(nombre, modelo, train_data, test_data, target = "price") {
  pred_train <- predict(modelo, newdata = train_data)
  pred_test  <- predict(modelo, newdata = test_data)

  rmse_train <- sqrt(mean((train_data[[target]] - pred_train)^2))
  rmse_test  <- sqrt(mean((test_data[[target]]  - pred_test)^2))
  mae_test   <- mean(abs(test_data[[target]] - pred_test))

  ss_res <- sum((test_data[[target]] - pred_test)^2)
  ss_tot <- sum((test_data[[target]] - mean(test_data[[target]]))^2)
  r2_test <- 1 - ss_res / ss_tot

  data.frame(
    Modelo     = nombre,
    RMSE_Train = round(rmse_train, 2),
    RMSE_Test  = round(rmse_test, 2),
    MAE_Test   = round(mae_test, 2),
    R2_Test    = round(r2_test, 4),
    Diferencia = round(rmse_test - rmse_train, 2)
  )
}

resultados_svr_base <- rbind(
  evaluar_reg("SVR Lineal",     svr_lin,  train_reg_prep, test_reg_prep),
  evaluar_reg("SVR Radial",     svr_rbf,  train_reg_prep, test_reg_prep),
  evaluar_reg("SVR Polinomial", svr_poly, train_reg_prep, test_reg_prep)
)
print(resultados_svr_base)
```

**Interpretación de los modelos base:** El kernel radial suele ser el más versátil para datos con relaciones no lineales como los precios de Airbnb, donde una variable como `accommodates` puede tener un efecto creciente pero no lineal en el precio. El kernel lineal sirve como línea base; si su desempeño es similar al radial, probablemente las relaciones son aproximadamente lineales en el espacio estandarizado.

## 11.4 Tuneo del modelo SVR

Se utiliza `tune.svm()` con validación cruzada para encontrar la mejor combinación de hiperparámetros del kernel radial. La métrica que minimiza por defecto es el MSE (error cuadrático medio).

```{r tuneo-svr}
set.seed(42)

# Grilla de búsqueda controlada para evitar tiempos excesivos
tune_svr <- tune.svm(
  price ~ .,
  data    = train_reg_prep,
  kernel  = "radial",
  cost    = c(0.1, 1, 10, 100),
  gamma   = c(0.01, 0.05, 0.1),
  epsilon = c(0.1, 0.5),
  tunecontrol = tune.control(cross = 3)
)

cat("Mejores parámetros encontrados:\n")
print(tune_svr$best.parameters)
cat("\nError de validación cruzada (MSE):", tune_svr$best.performance, "\n")
cat("RMSE de validación cruzada       :", sqrt(tune_svr$best.performance), "\n")
```

```{r svr-mejor}
svr_tuneado <- tune_svr$best.model
summary(svr_tuneado)
```

**Interpretación del tuneo:** `tune.svm()` evalúa cada combinación de costo, gamma y epsilon mediante validación cruzada de 3 folds y selecciona la que produce el menor error promedio en datos no vistos. El parámetro **epsilon** define el ancho del tubo de tolerancia: errores menores a ε no se penalizan, lo que confiere robustez al modelo frente a ruido en los datos. El parámetro **gamma** controla la flexibilidad de la frontera (radio de influencia de cada vector de soporte) y **cost** regula la penalización por puntos fuera del tubo.

## 11.5 Evaluación del SVR tuneado

```{r evaluar-svr-tuneado}
metricas_svr_final <- evaluar_reg("SVR Tuneado", svr_tuneado,
                                  train_reg_prep, test_reg_prep)

# Tabla consolidada con los cuatro modelos SVR
resultados_svr <- rbind(resultados_svr_base, metricas_svr_final)
print(resultados_svr)
```

```{r grafico-svr}
ggplot(resultados_svr, aes(x = reorder(Modelo, -RMSE_Test),
                           y = RMSE_Test, fill = Modelo)) +
  geom_col() +
  geom_text(aes(label = RMSE_Test), hjust = -0.1, size = 3.5) +
  coord_flip() +
  labs(title = "RMSE en prueba por modelo SVR",
       x = "", y = "RMSE (menor = mejor)") +
  theme_minimal() +
  theme(legend.position = "none")
```

## 11.6 Análisis visual de predicciones del mejor SVR

```{r predicciones-vs-reales}
pred_svr_test <- predict(svr_tuneado, newdata = test_reg_prep)

df_pred <- data.frame(
  Real      = test_reg_prep$price,
  Predicho  = pred_svr_test,
  Residuo   = test_reg_prep$price - pred_svr_test
)

ggplot(df_pred, aes(x = Real, y = Predicho)) +
  geom_point(alpha = 0.5, color = "#2980b9") +
  geom_abline(slope = 1, intercept = 0, color = "red", linetype = "dashed") +
  labs(title = "Predicciones del SVR tuneado vs precios reales",
       x = "Precio real (USD)", y = "Precio predicho (USD)") +
  theme_minimal()

ggplot(df_pred, aes(x = Predicho, y = Residuo)) +
  geom_point(alpha = 0.5, color = "#27ae60") +
  geom_hline(yintercept = 0, color = "red", linetype = "dashed") +
  labs(title = "Residuos del SVR tuneado",
       x = "Valor predicho", y = "Residuo (real - predicho)") +
  theme_minimal()
```

**Interpretación de los gráficos:** El gráfico de predichos vs reales muestra qué tan cercanas están las predicciones a la línea ideal y = x. Si los puntos se concentran sobre dicha línea, el modelo predice bien. El gráfico de residuos permite detectar patrones (por ejemplo, mayor error en precios altos), lo que indicaría heterocedasticidad y la necesidad de transformar la variable respuesta (p. ej. con log).

## 11.7 Análisis de sobreajuste del SVR

```{r sobreajuste-svr}
diagnostico_svr <- resultados_svr %>%
  mutate(
    Diagnostico = case_when(
      Diferencia > (0.10 * RMSE_Train) ~ "Sobreajuste",
      RMSE_Train > 1.5 * sd(train_reg_prep$price) ~ "Desajuste",
      TRUE ~ "Buen ajuste"
    )
  )
print(diagnostico_svr[, c("Modelo", "RMSE_Train", "RMSE_Test",
                          "Diferencia", "Diagnostico")])
```

En regresión, el sobreajuste se diagnostica comparando el RMSE en entrenamiento contra el RMSE en prueba: si el RMSE_Test es notoriamente mayor que el RMSE_Train (más del 10% relativo), el modelo memorizó patrones de entrenamiento que no generalizan. El SVR tuneado, al haber sido seleccionado por validación cruzada, normalmente presenta una diferencia razonable entre ambos conjuntos.
