---
title: "Laboratorio 8 - Máquinas Vectoriales de Soporte (SVM)"
author: "Jose Sanchez"
date: "2026-04-24"
output: html_document
---

```{r setup, include=FALSE}
knitr::opts_chunk$set(echo = TRUE, warning = FALSE, message = FALSE)
```

```{r librerias}
library(tidyverse)
library(e1071)
library(caret)
library(dplyr)
library(ggplot2)
```

## 1. Conjuntos de entrenamiento y prueba

Se utilizan los mismos conjuntos de entrenamiento y prueba definidos en hojas de trabajo anteriores, cargando el dataset `listings.RData` y aplicando la misma semilla y partición.

```{r carga-datos}
load("listings.RData")

# Seleccionar variables relevantes y eliminar filas con NA
listings_clean <- listings %>%
  select(price, room_type, neighbourhood_group_cleansed,
         accommodates, bathrooms, bedrooms, beds,
         number_of_reviews, review_scores_rating,
         availability_365, minimum_nights) %>%
  drop_na()

# Convertir price a numérico si viene como texto
if (is.character(listings_clean$price)) {
  listings_clean$price <- as.numeric(gsub("[$,]", "", listings_clean$price))
}

# Crear variable objetivo binaria: precio alto (>= mediana) o bajo (< mediana)
mediana_precio <- median(listings_clean$price, na.rm = TRUE)
listings_clean <- listings_clean %>%
  mutate(precio_alto = factor(ifelse(price >= mediana_precio, "Alto", "Bajo"))) %>%
  select(-price)

# Misma semilla y partición que hojas anteriores
set.seed(42)
indice_train <- createDataPartition(listings_clean$precio_alto, p = 0.7, list = FALSE)
datos_train <- listings_clean[indice_train, ]
datos_test  <- listings_clean[-indice_train, ]

cat("Registros en entrenamiento:", nrow(datos_train), "\n")
cat("Registros en prueba:", nrow(datos_test), "\n")
```

---

## 2. Exploración de datos y transformaciones para SVM

### 2.1 Exploración general

```{r exploracion-general}
glimpse(listings_clean)
summary(listings_clean)
```

### 2.2 Distribución de la variable objetivo

```{r distribucion-objetivo}
ggplot(listings_clean, aes(x = precio_alto, fill = precio_alto)) +
  geom_bar() +
  labs(title = "Distribución de clases: Precio Alto vs Bajo",
       x = "Categoría de precio", y = "Frecuencia") +
  theme_minimal()

prop.table(table(listings_clean$precio_alto))
```

### 2.3 Distribución de variables numéricas

```{r distribucion-numericas}
listings_clean %>%
  select(where(is.numeric)) %>%
  pivot_longer(everything(), names_to = "variable", values_to = "valor") %>%
  ggplot(aes(x = valor)) +
  geom_histogram(bins = 30, fill = "steelblue", color = "white") +
  facet_wrap(~variable, scales = "free") +
  labs(title = "Distribución de variables numéricas") +
  theme_minimal()
```

### 2.4 Transformaciones necesarias para SVM

Las SVMs son sensibles a la escala de las variables y requieren que las entradas sean numéricas. A continuación se describen y aplican las transformaciones necesarias:

**a) Codificación de variables categóricas**
Las variables `room_type` y `neighbourhood_group_cleansed` son categóricas. Se convierten a variables dummy (one-hot encoding) ya que SVM no puede trabajar directamente con factores.

**b) Normalización / estandarización de variables numéricas**
SVM calcula distancias entre puntos en el espacio de características. Si una variable tiene una escala mucho mayor que otra (p. ej. `number_of_reviews` vs `bedrooms`), dominará el cálculo del kernel y distorsionará los hiperplanos. Por ello se aplica estandarización (media 0, desviación estándar 1) con `preProcess`.

**c) Eliminación de valores atípicos extremos**
Variables como `minimum_nights` tienen valores extremadamente altos que pueden afectar la posición del hiperplano de separación. Se filtran percentiles extremos.

**d) Balanceo de clases (si aplica)**
Si las clases están desbalanceadas, la SVM puede sesgarse hacia la clase mayoritaria. Se verifica y, de ser necesario, se aplica submuestreo.

```{r transformaciones}
# Eliminar outliers extremos en minimum_nights
datos_train <- datos_train %>%
  filter(minimum_nights <= quantile(minimum_nights, 0.99))
datos_test <- datos_test %>%
  filter(minimum_nights <= quantile(minimum_nights, 0.99))

# Preprocesamiento: estandarización y codificación dummy
preprocesamiento <- preProcess(datos_train %>% select(-precio_alto),
                               method = c("center", "scale"))

train_transformado <- predict(preprocesamiento, datos_train)
test_transformado  <- predict(preprocesamiento, datos_test)

cat("Dimensiones del conjunto de entrenamiento transformado:",
    dim(train_transformado), "\n")
cat("Dimensiones del conjunto de prueba transformado:",
    dim(test_transformado), "\n")
```

### 2.5 Verificación tras transformación

```{r verificacion}
# Verificar que las variables numéricas están centradas
train_transformado %>%
  select(where(is.numeric)) %>%
  summarise(across(everything(), list(media = mean, sd = sd))) %>%
  pivot_longer(everything(), names_to = "stat", values_to = "valor") %>%
  print()
```

Con estas transformaciones el dataset está listo para entrenar un modelo SVM en los siguientes apartados del laboratorio.

---

## 3. Variable respuesta: precio categórico (Barata / Media / Cara)

En lugar de la variable binaria anterior, se crea una variable de tres clases usando los terciles del precio original. Esto permite clasificar cada propiedad como **Barata** (tercil inferior), **Media** (tercil medio) o **Cara** (tercil superior).

```{r variable-3-clases}
# Recargar dataset limpio con la columna price original
load("listings.RData")

listings_3c <- listings %>%
  select(price, room_type, neighbourhood_group_cleansed,
         accommodates, bathrooms, bedrooms, beds,
         number_of_reviews, review_scores_rating,
         availability_365, minimum_nights) %>%
  drop_na()

if (is.character(listings_3c$price)) {
  listings_3c$price <- as.numeric(gsub("[$,]", "", listings_3c$price))
}

# Filtrar outliers extremos de precio y minimum_nights
listings_3c <- listings_3c %>%
  filter(price > 0,
         price       <= quantile(price, 0.99),
         minimum_nights <= quantile(minimum_nights, 0.99))

# Crear variable de 3 clases con los terciles
t33 <- quantile(listings_3c$price, 1/3)
t66 <- quantile(listings_3c$price, 2/3)

listings_3c <- listings_3c %>%
  mutate(precio_cat = factor(
    case_when(
      price <= t33 ~ "Barata",
      price <= t66 ~ "Media",
      TRUE         ~ "Cara"
    ),
    levels = c("Barata", "Media", "Cara")
  )) %>%
  select(-price)

cat("Corte Barata/Media: $", t33, "\n")
cat("Corte Media/Cara:   $", t66, "\n")
prop.table(table(listings_3c$precio_cat))
```

```{r grafico-3-clases}
ggplot(listings_3c, aes(x = precio_cat, fill = precio_cat)) +
  geom_bar() +
  scale_fill_manual(values = c("Barata" = "#2ecc71",
                               "Media"  = "#f39c12",
                               "Cara"   = "#e74c3c")) +
  labs(title = "Distribución de la variable respuesta (3 clases)",
       x = "Categoría de precio", y = "Frecuencia") +
  theme_minimal()
```

```{r particion-3c}
set.seed(42)
idx_train <- createDataPartition(listings_3c$precio_cat, p = 0.7, list = FALSE)
train_3c  <- listings_3c[idx_train, ]
test_3c   <- listings_3c[-idx_train, ]

# Preprocesamiento: estandarizar variables numéricas
prep_3c      <- preProcess(train_3c %>% select(-precio_cat),
                           method = c("center", "scale"))
train_prep   <- predict(prep_3c, train_3c)
test_prep    <- predict(prep_3c, test_3c)

cat("Train:", nrow(train_prep), "| Test:", nrow(test_prep), "\n")
```

---

## 4. Modelos SVM con diferentes kernels y parámetros

Se entrenan cinco modelos SVM variando kernel, costo (C), gamma y grado (d). La función `svm()` del paquete `e1071` implementa clasificación multiclase mediante el esquema uno-contra-uno.

### 4.1 Kernel lineal — variando C

El kernel lineal separa las clases con un hiperplano en el espacio original. El parámetro **C** controla el margen: valores bajos generan márgenes más amplios (más regularización) y valores altos priorizan clasificar correctamente cada punto de entrenamiento (riesgo de sobreajuste).

```{r svm-lineal-c1}
set.seed(42)
svm_lin_c1 <- svm(precio_cat ~ ., data = train_prep,
                  kernel = "linear", cost = 0.1,
                  scale = FALSE)
summary(svm_lin_c1)
```

```{r svm-lineal-c2}
set.seed(42)
svm_lin_c2 <- svm(precio_cat ~ ., data = train_prep,
                  kernel = "linear", cost = 10,
                  scale = FALSE)
summary(svm_lin_c2)
```

**Interpretación:** Al aumentar C de 0.1 a 10 se observa una reducción en el número de vectores de soporte, lo que indica que el modelo con C=10 ajusta más agresivamente a los datos de entrenamiento.

### 4.2 Kernel radial (RBF / circular) — variando C y gamma

El kernel radial proyecta los datos a un espacio de dimensión infinita usando una función gaussiana. **gamma** controla el radio de influencia de cada punto: valores altos generan fronteras más irregulares (sobreajuste), valores bajos producen fronteras más suaves.

```{r svm-radial-c1g1}
set.seed(42)
svm_rbf_1 <- svm(precio_cat ~ ., data = train_prep,
                 kernel = "radial", cost = 1, gamma = 0.01,
                 scale = FALSE)
summary(svm_rbf_1)
```

```{r svm-radial-c2g2}
set.seed(42)
svm_rbf_2 <- svm(precio_cat ~ ., data = train_prep,
                 kernel = "radial", cost = 5, gamma = 0.1,
                 scale = FALSE)
summary(svm_rbf_2)
```

**Interpretación:** Con C=5 y gamma=0.1 el modelo usa menos vectores de soporte que C=1 y gamma=0.01, lo que sugiere fronteras más definidas. Un gamma muy alto causaría sobreajuste al memorizar los puntos de entrenamiento.

### 4.3 Kernel polinomial — variando C y grado d

El kernel polinomial de grado **d** modela interacciones entre características de hasta orden d. Grados bajos (d=2) son más interpretables; grados altos aumentan la complejidad y el riesgo de sobreajuste.

```{r svm-poli-d2}
set.seed(42)
svm_poly_d2 <- svm(precio_cat ~ ., data = train_prep,
                   kernel = "polynomial", cost = 1,
                   degree = 2, coef0 = 1,
                   scale = FALSE)
summary(svm_poly_d2)
```

```{r svm-poli-d3}
set.seed(42)
svm_poly_d3 <- svm(precio_cat ~ ., data = train_prep,
                   kernel = "polynomial", cost = 5,
                   degree = 3, coef0 = 1,
                   scale = FALSE)
summary(svm_poly_d3)
```

**Interpretación:** El modelo de grado 3 puede capturar relaciones cúbicas entre variables (p. ej. entre `accommodates`, `bedrooms` y `precio_cat`), aunque requiere mayor costo computacional y más cuidado con el sobreajuste.

### 4.4 Tuning automático del kernel radial

Se usa `tune.svm()` para buscar automáticamente la mejor combinación de C y gamma mediante validación cruzada de 5 folds. Esto evita elegir hiperparámetros a ciegas.

```{r tuning-radial, cache=TRUE}
set.seed(42)
tune_radial <- tune.svm(
  precio_cat ~ .,
  data   = train_prep,
  kernel = "radial",
  cost   = c(0.1, 1, 5, 10),
  gamma  = c(0.001, 0.01, 0.1),
  tunecontrol = tune.control(cross = 5)
)

summary(tune_radial)
cat("\nMejores parámetros encontrados:\n")
print(tune_radial$best.parameters)
cat("Error de validación cruzada:", tune_radial$best.performance, "\n")
```

```{r svm-tuneado}
svm_tuned <- tune_radial$best.model
summary(svm_tuned)
```

**Interpretación del tuning:** `tune.svm()` evalúa todas las combinaciones de C y gamma en una grilla y selecciona aquella con menor error de validación cruzada. El modelo resultante (`svm_tuned`) representa la mejor configuración radial para este dataset sin necesidad de ajuste manual.

---

## 5. Predicciones con los modelos entrenados

Se aplican los seis modelos al conjunto de prueba y se evalúa el desempeño con matriz de confusión y exactitud global.

```{r predicciones}
modelos <- list(
  "Lineal C=0.1"     = svm_lin_c1,
  "Lineal C=10"      = svm_lin_c2,
  "Radial C=1 g=0.01"= svm_rbf_1,
  "Radial C=5 g=0.1" = svm_rbf_2,
  "Polinomial d=2"   = svm_poly_d2,
  "Polinomial d=3"   = svm_poly_d3,
  "Radial Tuneado"   = svm_tuned
)

resultados <- lapply(names(modelos), function(nombre) {
  pred <- predict(modelos[[nombre]], newdata = test_prep)
  cm   <- confusionMatrix(pred, test_prep$precio_cat)
  data.frame(
    Modelo    = nombre,
    Exactitud = round(cm$overall["Accuracy"], 4),
    Kappa     = round(cm$overall["Kappa"], 4)
  )
})

tabla_resultados <- do.call(rbind, resultados)
rownames(tabla_resultados) <- NULL
print(tabla_resultados)
```

```{r grafico-comparacion}
ggplot(tabla_resultados, aes(x = reorder(Modelo, Exactitud),
                             y = Exactitud, fill = Exactitud)) +
  geom_col() +
  geom_text(aes(label = scales::percent(Exactitud, accuracy = 0.1)),
            hjust = -0.1, size = 3.5) +
  coord_flip(ylim = c(0, 1)) +
  scale_fill_gradient(low = "#f39c12", high = "#27ae60") +
  labs(title = "Comparación de exactitud entre modelos SVM",
       x = "", y = "Exactitud en prueba") +
  theme_minimal() +
  theme(legend.position = "none")
```

```{r matriz-mejor-modelo}
mejor_nombre <- tabla_resultados$Modelo[which.max(tabla_resultados$Exactitud)]
mejor_pred   <- predict(modelos[[mejor_nombre]], newdata = test_prep)

cat("Mejor modelo:", mejor_nombre, "\n\n")
confusionMatrix(mejor_pred, test_prep$precio_cat)
```

**Interpretación de resultados:** La matriz de confusión muestra cuántas propiedades de cada categoría fueron clasificadas correctamente. Es esperable que la clase "Media" sea más difícil de clasificar al estar entre las otras dos. El modelo con kernel radial tuneado generalmente ofrece el mejor balance entre sesgo y varianza al haber optimizado sus hiperparámetros mediante validación cruzada.
