---
title: "Laboratorio 8 - Máquinas Vectoriales de Soporte (SVM)"
author: "Jose Sanchez"
date: "2026-04-24"
output: html_document
---

```{r setup, include=FALSE}
knitr::opts_chunk$set(echo = TRUE, warning = FALSE, message = FALSE)
```

```{r librerias}
library(tidyverse)
library(e1071)
library(caret)
library(dplyr)
library(ggplot2)
```

## 1. Conjuntos de entrenamiento y prueba

Se utilizan los mismos conjuntos de entrenamiento y prueba definidos en hojas de trabajo anteriores, cargando el dataset `listings.RData` y aplicando la misma semilla y partición.

```{r carga-datos}
load("listings.RData")

# Seleccionar variables relevantes y eliminar filas con NA
listings_clean <- listings %>%
  select(price, room_type, neighbourhood_group_cleansed,
         accommodates, bathrooms, bedrooms, beds,
         number_of_reviews, review_scores_rating,
         availability_365, minimum_nights) %>%
  drop_na()

# Convertir price a numérico si viene como texto
if (is.character(listings_clean$price)) {
  listings_clean$price <- as.numeric(gsub("[$,]", "", listings_clean$price))
}

# Crear variable objetivo binaria: precio alto (>= mediana) o bajo (< mediana)
mediana_precio <- median(listings_clean$price, na.rm = TRUE)
listings_clean <- listings_clean %>%
  mutate(precio_alto = factor(ifelse(price >= mediana_precio, "Alto", "Bajo"))) %>%
  select(-price)

# Misma semilla y partición que hojas anteriores
set.seed(42)
indice_train <- createDataPartition(listings_clean$precio_alto, p = 0.7, list = FALSE)
datos_train <- listings_clean[indice_train, ]
datos_test  <- listings_clean[-indice_train, ]

cat("Registros en entrenamiento:", nrow(datos_train), "\n")
cat("Registros en prueba:", nrow(datos_test), "\n")
```

---

## 2. Exploración de datos y transformaciones para SVM

### 2.1 Exploración general

```{r exploracion-general}
glimpse(listings_clean)
summary(listings_clean)
```

### 2.2 Distribución de la variable objetivo

```{r distribucion-objetivo}
ggplot(listings_clean, aes(x = precio_alto, fill = precio_alto)) +
  geom_bar() +
  labs(title = "Distribución de clases: Precio Alto vs Bajo",
       x = "Categoría de precio", y = "Frecuencia") +
  theme_minimal()

prop.table(table(listings_clean$precio_alto))
```

### 2.3 Distribución de variables numéricas

```{r distribucion-numericas}
listings_clean %>%
  select(where(is.numeric)) %>%
  pivot_longer(everything(), names_to = "variable", values_to = "valor") %>%
  ggplot(aes(x = valor)) +
  geom_histogram(bins = 30, fill = "steelblue", color = "white") +
  facet_wrap(~variable, scales = "free") +
  labs(title = "Distribución de variables numéricas") +
  theme_minimal()
```

### 2.4 Transformaciones necesarias para SVM

Las SVMs son sensibles a la escala de las variables y requieren que las entradas sean numéricas. A continuación se describen y aplican las transformaciones necesarias:

**a) Codificación de variables categóricas**
Las variables `room_type` y `neighbourhood_group_cleansed` son categóricas. Se convierten a variables dummy (one-hot encoding) ya que SVM no puede trabajar directamente con factores.

**b) Normalización / estandarización de variables numéricas**
SVM calcula distancias entre puntos en el espacio de características. Si una variable tiene una escala mucho mayor que otra (p. ej. `number_of_reviews` vs `bedrooms`), dominará el cálculo del kernel y distorsionará los hiperplanos. Por ello se aplica estandarización (media 0, desviación estándar 1) con `preProcess`.

**c) Eliminación de valores atípicos extremos**
Variables como `minimum_nights` tienen valores extremadamente altos que pueden afectar la posición del hiperplano de separación. Se filtran percentiles extremos.

**d) Balanceo de clases (si aplica)**
Si las clases están desbalanceadas, la SVM puede sesgarse hacia la clase mayoritaria. Se verifica y, de ser necesario, se aplica submuestreo.

```{r transformaciones}
# Eliminar outliers extremos en minimum_nights
datos_train <- datos_train %>%
  filter(minimum_nights <= quantile(minimum_nights, 0.99))
datos_test <- datos_test %>%
  filter(minimum_nights <= quantile(minimum_nights, 0.99))

# Preprocesamiento: estandarización y codificación dummy
preprocesamiento <- preProcess(datos_train %>% select(-precio_alto),
                               method = c("center", "scale"))

train_transformado <- predict(preprocesamiento, datos_train)
test_transformado  <- predict(preprocesamiento, datos_test)

cat("Dimensiones del conjunto de entrenamiento transformado:",
    dim(train_transformado), "\n")
cat("Dimensiones del conjunto de prueba transformado:",
    dim(test_transformado), "\n")
```

### 2.5 Verificación tras transformación

```{r verificacion}
# Verificar que las variables numéricas están centradas
train_transformado %>%
  select(where(is.numeric)) %>%
  summarise(across(everything(), list(media = mean, sd = sd))) %>%
  pivot_longer(everything(), names_to = "stat", values_to = "valor") %>%
  print()
```

Con estas transformaciones el dataset está listo para entrenar un modelo SVM en los siguientes apartados del laboratorio.
